【裁判字號】    96,訴,287
【裁判日期】    970116
【裁判案由】    分割共有物土地
【裁判全文】
臺灣基隆地方法院民事判決               96年度訴字第287號
原      告  Ｐ○○
訴訟代理人  黃敬唐律師
被      告  宇○○
            地○○
            天○○
            Ｑ○○
            Ｋ○○
            乙○○
            卯○○
            寅○○○
            Ｍ○○
            Ｌ○○
            午○○
            未○○
            甲○○
            亥○○
            子○○
            丁○○
            Ａ○○
            巳○○
            Ｆ○○
            申○○
            宙○○
            玄○○
            Ｇ○○
            Ｈ○○
            Ｃ○○○
            Ｊ○○
            Ｂ○○
            壬○○
            己○○
            庚○○
            戌○○
            Ｎ○○
            Ｏ○○
            戊○○
            癸  ○
            辛○○
            黃○○
            丙○○
            Ｅ○○
            Ｄ○○
            辰○○
            丑○○
            酉○○
            Ｉ○○
上列當事人間分割共有物土地事件，本院於97年1月11日言詞辯
論終結，判決如下：
    主  文
兩造共有坐落基隆市○○區○○段五二一地號土地，面積五百三
十四點一二平方公尺，應予變價分割，所得價金，按如附表所示
應有部分之比例分配。
訴訟費用由原告負擔。
    事  實
一、本件於訴訟程序前因已故被告Ｓ○○於原告起訴後、訴訟繫
    屬中死亡而當然停止，經本院裁定命由其繼承人Ｔ○○、Ｕ
    ○○、Ｒ○○、Ｘ○○、Ｖ○○、Ｗ○○為已故被告Ｓ○○
    之承受訴訟人，續行訴訟。又，本件訴訟為分割共有物訴訟
    ，性質上為形式上的形成之訴，重在分割物消除共有狀態之
    目的性實現，適格之當事人應以言詞辯論終結時之共有人全
    體為訴訟當事人，始為適切，嗣因共有人變動及應有部分之
    相互移轉並於言詞辯論終結前完成登記，則共有狀態已與起
    訴時不同，原告依現有共有狀態為部分被告之撤回，於法並
    無不合，合先敘明。
二、本件被告宇○○、地○○、天○○、Ｋ○○、乙○○、卯○○、寅○○○、Ｍ○○、Ｌ○○、午○○、未○○、甲○○
    、亥○○、子○○、丁○○、Ａ○○、巳○○、Ｆ○○、申
    ○○、宙○○、玄○○、Ｇ○○、Ｈ○○、Ｃ○○○、Ｊ○○、Ｂ○○、壬○○、己○○、庚○○、戌○○、Ｎ○○、
    Ｏ○○、戊○○、癸○、辛○○、黃○○、Ｅ○○、Ｄ○○
    、辰○○、丑○○、酉○○、Ｉ○○未於最後言詞辯論期日
    到場，核無民事訴訟法第386條各款所列情形，爰依原告之
    聲請，由其一造辯論而為判決。
三、原告主張：坐落於基隆市○○區○○段521地號土地 (下稱
    系爭土地)，面積534.21平方公尺，係由原告與被告Ｋ○○
    、乙○○、卯○○、寅○○○、Ｍ○○、Ｌ○○、午○○、
    未○○、甲○○、亥○○、子○○、丁○○、Ａ○○、巳○○、Ｆ○○、申○○、宙○○、玄○○、Ｇ○○、Ｈ○○、
    Ｃ○○○、Ｊ○○、Ｂ○○、壬○○、己○○、庚○○、戌
    ○○、Ｎ○○、Ｏ○○、戊○○、癸○、辛○○、黃○○、
    丙○○、Ｅ○○、Ｄ○○、辰○○、丑○○、酉○○、Ｉ○○、Ｑ○○、宇○○、地○○及天○○等44人共有，除原告
    外，被告每人繼承或分割繼承取得之土地面積至多不超過
    16.69平方公尺。惟其中絕大多數之土地共有人實際上均早
    已遷離搬移該地，亦因被告每人分得之土地面積甚少，並無
    從發揮其經濟使用效益，因此目前仍有居住並使用系爭土地
    之土地共有人，僅剩四戶居住其上。又除原告房屋全部坐落
    於系爭土地外，其餘三戶房屋則部分坐落於系爭土地，部分
    坐落於基隆市○○區○○段第521-1地號土地上。兩造共有
    系爭土地多年，原告近有重新翻修原有老舊房屋之計畫，未
    料無法與其餘共有人達成共識；系爭土地面積僅534.12平方
    公尺，依原告應有部分為240之150計算原物分割之分得面積
    333. 825平方公尺，約相當於100.98坪，而被告宇○○等44
    人合計之應有部分則為240分之90，如原物分割則分得之面
    積為200.295平方公尺，若以原物分配於各共有人之方式分
    割，則被告宇○○等44人每人依其應有部分所分配到之面積
    僅介於0.46平方公尺至16.69平方公尺，若依原物分割方式
    ，被告等人可分得之面積過小，此舉勢必將嚴重影響被告等
    人分得土地之經濟價值及使用效益。是依系爭土地目前兩造
    應有部分之情形而言，原物分割顯有困難，依最高法院82
    年度台上字第512號裁判意旨，自應予變價分割，並將變賣
    所得價金按兩造應有部分比例予以分配，俾利能將土地發揮
    最高之經濟上利用價值，並符合分割共有物應徹底消滅共有
    關係及公平合理之旨。併聲明如主文第1項所示。
四、被告丙○○、Ｑ○○則請求駁回原告之訴；被告Ｅ○○雖未
    於最後言詞辯論期日到場，惟據其往到庭之陳述亦請求駁回
    原告之訴；其餘被告未於言詞辯論期日到場，亦未提出書狀
    作何聲明或陳述以供本院參酌。
五、經查，系爭土地係由兩造共有，原告應有部分為240之150，
    而被告合計之應有部分則為240分之90，系爭土地並無不能
    分割之情形，兩造間亦無不分割之約定之事實，業據原告提
    出與所述相符之繼承系統表、土地登記第一類謄本、土地複
    丈成果圖等件為證，復為原告及到庭之被告所不爭執，自堪
    信為真實。
六、按共有土地若以原物分割，各當事人分得之土地面積過少時
    ，顯然不能作何用途，徒然減損系爭土地之經濟效用，故不
    能原物分割，只得予以變賣，所得價金各按應有部分比例分
    配予各共有人。如此始能將土地發揮最高之經濟上利用價值
    ，並符合分割共有物應徹底消滅共有關係及公平合理之旨（
    最高法院82年度台上字第512號判決意旨參照）。本件系爭
    土地面積為534.12平方公尺，原告應有部分為240之150，被
    告合計之應有部分則為240分之90，若以原物分配於各共有
    人之方式分割，則被告各別之應有部分計算所分配到之面積
    ，最少者約0.46平方公尺，最多者亦不過約16.69平方公尺
    ，不過是畸零地而已，無法單獨使用。依此種分割方式，被
    告每人可分得之面積過小，顯然嚴重影響各被告分得土地之
    經濟價值。是依系爭土地目前兩造應有部分之情形而言，原
    物分割顯有困難，自應判決系爭土地准予變價分割，並將價
    金依兩造應有部分比例分配予兩造，因予判決如主文第1項
    所示。
七、又本件分割共有物之訴，原告本已經本院94年度訴字第116
    號判決確定，惟原告於前開訴訟中因故致前開確定判決有當
    事人不適格之違法事由，並致原告嗣後欲代位辦理繼承登記
    ，礙於確定判決內容與訴外人李天富之全體繼承人名單不符
    ，造成原告無法持上開確定判決完成訴外人李天富之繼承登
    記手續，始提起本件訴訟，本件自可認為原告之行為，非為
    伸張或防衛權利所必要者，本院自得依類推民事訴訟法第81
    條第1款規定，命原告負擔訴訟費用之全部 (臺灣高等法院
    暨所屬法院66年度法律座談會第29號會議意旨參照)。
八、據上論結，本件原告之訴為有理由，依民事訴訟法第385條
    第1項前段、第80條之1、第81條，判決如主文。
 中    華    民    國    97    年    1    月    16    日
                  民事庭法  官   李木貴
以上正本係照原本作成。
對於本件判決如有不服，應於收受送達後20日內向本院提出上訴
書狀，敘述上訴之理由，上訴於臺灣高等法院，並按他造當事人
之人數附具繕本。
中    華    民    國    97    年    1     月    16    日
                        書記官   林蔚菁


司法院資訊處製作；財團法人民間司法改革基金會備份。
